臺灣高等法院高雄分院民事判決　八十九年度重上字第一二五號
　　　上　訴　人　丁○○
　　　　　　　　　乙○○
　　　　　　　　　丙○○
　　　訴訟代理人　侯重信律師
　　　被　上訴人　甲○○
　　　訴訟代理人　彭大勇律師
右當事人間損害賠償事件，上訴人對於中華民國八十九年九月二十九日臺灣高雄地方
法院八十八年度重訴字第三０二號第一審判決提起上訴，本院判決如左：
　　　主　　　文
原判決關於命上訴人連帶給付超過新台幣玖佰壹拾玖萬壹仟佰壹拾柒元及利息部分
與該部分假執行之宣告，暨訴訟費用之裁判，均廢棄。
前開廢棄部分，被上訴人在第一審之訴及假執行之聲請均駁回。
其餘上訴駁回。
第一、二審訴訟費用由上訴人連帶負擔十分之七，餘由被上訴人負擔。
　　　事　　　實
甲、上訴人方面：
　一、聲明：求為判決：
　　(一)原判決關於上訴人敗訴部分廢棄。
　　(二)右廢棄部分，被上訴人在第一審之訴及假執行之聲請均駁回。
　　(三)第一、二審訴訟費用由被上訴人負擔。
　二、陳述：除與原判決書記載相同者予以引用外，補稱：
  　(一)被上訴人因車禍受傷仍在治療中，為被上訴人所主張之事實，惟是否完全無治
      癒之希望，而確定一耳完全失聰，及內耳迷路震盪並暈眩無法恢復，致身體完
      全失去平衡，尚非無疑﹖原審未待治療之最終結果，即認定被上訴人已屬殘障
　　　且無法治癒，喪失勞動能力百分之六九點二一，判命上訴人應連帶給付巨額之
　　　賠償金與慰撫金，不無速斷。
　　(二)又「身體或健康受侵害，而減少勞動能力者，其減少及殘存勞動能力之價值，
      不能以現有之收入為準，：：：故所謂減少及殘存勞動能力之價值，應以其能
      力在通常情形下可能取得之收入為標準。」「被害人因身體健康被侵害而喪失
      勞動能力所受之損害，其金額應就被害人受侵害前之身體健康狀態、教育程度
      、專門技能、社會經驗等方面酌定之，不能以一時一地之工作收入為準。」最
      高法院分別著有六十一年台上字第一九八七號、六十三年台上字第一三九四號
      判例。足證酌定減少勞動能力之損害額，不能以現有之工作及其收入作為標準
      。
　　(三)本件被上訴人於受傷之時固係保險業務員，惟其並無基本薪資，全以業績計算
      報酬，為被上訴人所承認，然職業收入之多寡，受諸多因素影響，收入豐厚或
      屬一時，非屬常態，原審未依被上訴人之教育程度、身體健康狀況、專門技能
      、社會經驗等各方面，酌定其通常所能獲得之收入，而逕以其受傷前二、三年
      間收入之平均值酌定，亦非允當。
　　(四)被上訴人八十五年間在高速公路發生車禍，目前頸椎仍以鋼片固定，現殘存之
      症狀不能排除非該次車禍所造成者，且被上訴人另於八十八年十二月間，在住
      宅浴室滑倒，亦造成殘存症狀加重。
乙、被上訴人方面：
　一、聲明：求為判決：
　　(一)上訴駁回。
　　(二)第二審訴訟費用由上訴人負擔。
　二、陳述：除與原判決書記載相同者予以引用外，補稱：
　　(一)被上訴人於八十七年八月八日遭上訴人乙○○「無照」駕駛機車高速衝撞，導
      致被上訴人頭部撞地昏迷，歷經七日始甦醒。經醫生診斷，被上訴人受有頭部
      外傷合併左側硬腦膜下血腫、並內耳震盪症候群、耳鳴、暈眩，至今已有三年
      多之時間，不但身體狀況未曾好轉，暈眩之情形益加嚴重，幾乎無法獨立站立
      ；換言之，被上訴人之身體已完全失去平衡狀態，行走間呈現顛跛，皆須人在
      旁照顧、攙扶。經高雄醫學大學附設中和紀念醫院九十年五月四日高醫附秘
      字第一０七七號函，被上訴人已「一耳完全失聰」「內耳迷路震盪並暈眩」「
      其右耳為重度感音性聽力障礙」「內科治療無法回復聽力，而手術效果未明，
      僅能藉由助聽器嘗試是否能改善聽力，但上述方法均無法回復原來聽力。」被
      上訴人之右耳聽力已確定無法回復，事證已臻明確。
　　(二)被上訴人除右耳聽力無法回復外，又因內耳震盪症候群、耳鳴、暈眩等，導致
      整個人失去平衡，根本無法外出工作，有高雄醫學大學附設中和紀念醫院八十
      九年八月八日高醫附秘字第一九一一號函，內載「被上訴人之傷害，依勞工
      保險殘廢給付標準，為中等度平衡機能障害，其殘廢等級為第七級，喪失勞動
      能力為百分之六九點一二。」已可確定被上訴人喪失勞動能力之比例，原審據
      以計算被上訴人喪失勞動能力之標準，並無不妥。
　　(三)至被上訴人因本件車禍導致如此嚴重之傷害，完全與其之前在八十五年間之車
      禍無關，此可由　鈞院向財團法人長庚紀念醫院函調被上訴人在八十五年間之
      住院病例，可見當時所受之傷害係在頸椎以下部分，而本件車禍被上訴人受傷
      之部位係在頸椎以上，兩者完全無任何關係。上訴人空言主張本件車禍所以如
      此嚴重，係八十五年間車禍所殘留之症狀，並不可採。
　　(四)被上訴人自遭上訴人乙○○撞傷後，因無法工作，致無正常收入，居住之處因
      無力繳交貸款，已遭法院查封，復因三年無業績，於九十年四月間遭富邦人壽
      保險公司解僱，反觀上訴人三人，迄今不僅未表示任何歉意，亦未賠償分文，
      被上訴人所受之冤屈，應向何人申訴﹖
　　　理　　　由
一、上訴人乙○○係七十年五月十日生，有戶籍謄本在卷可稽，原由其父母丙○○、
    丁○○以法定代理人身分代理訴訟，上訴人乙○○自九十年五月十日起已成年，
　　其聲明承受訴訟應予准許。
二、被上訴人起訴主張：上訴人乙○○於八十七年八月八日下午四時左右無照騎乘車
　　號戊○○○○○○號機車沿高雄市○○○路由東向西行駛，適被上訴人徒步行經
　　高雄市新莊國小正面前之行人穿越道欲至該國小內，突遭上訴人乙○○駕駛之機
　　車，疏未注意行人穿越道前之狀況，在該新莊國小大門口前斑馬線上衝撞被上訴
　　人，致被上訴人頭部撞地，昏迷不醒，經醫師診斷後，被上訴人受有頭部外傷合
　　併左側硬腦膜下血腫，併內耳震盪候群、耳鳴、眩暈、兩側聽力障礙現尚治療中
　　。且目前經醫師判斷已『右耳重度感音性失聰』、『內耳迷路震盪並暈眩』，被
　　上訴人目前身體已完全失去平衡狀態，行走間呈現顛簸皆須人在旁照顧、攙扶，
　　上訴人乙○○自應負侵權行為損害賠償責任，又上訴人乙○○為上開肇事行為時
    為未成年人，其法定代理人即上訴人丙○○及丁○○，應依民法第一八七條第一
　　項前段規定就其不法侵害行為負連帶損害賠償責任，爰請求上訴人連帶賠償醫療
　　費用十四萬二千九百三十四元、增加生活上需要費用二十萬五千二百元、喪失勞
　　動能力之損害十二萬元、減少勞動能力損害一千零九十六萬二千六百八十二元、
　　交通費用一萬一千八百八十元、精神慰藉金二百萬元，合計一千三百四十四萬二
　　千六百九十六元及自起訴狀繕本送達上訴人之翌日即八十八年三月十日起至清償
　　日止，按年息百分之五計算之法定利息。（原審判命上訴人連帶賠償一千一百八
　　十九萬九千二百零二元及法定利息，被上訴人就其敗訴部分未聲明不服）。
三、上訴人則以：被上訴人因本件車禍受傷致一耳失聰，是否無法痊癒，尚非無疑，
　　又被上訴人於八十五年間曾發生車禍，現殘存之症狀不能排除該次車禍造成，且
　　被上訴人於本次車禍後曾於八十八年十二月間於其住宅浴室滑倒，造成殘存症狀
　　加重，又減少勞動能力之損害額，不能以現有工作及其收入作為酌定之標準等語
　　置辯。
四、被上訴人主張其於八十七年八月八日下午四時左右，徒步行經高雄市新莊國小正
　　面前之行人穿越道欲至國小內，在前開地點突遭上訴人乙○○無照駕駛車號VTK-
　　五二六號機車，疏未注意行人穿越道前之狀況，衝撞被上訴人，致被上訴人頭部
　　撞地，受有頭部外傷合併左側硬腦膜下血腫之事實，業據其提出診斷證明書（見
　　原審八十八年雄調字第四五七號卷第七頁）為證，而上訴人乙○○騎乘機車肇事
　　地點為高雄市○○○路新莊國小大門口前斑馬線上，亦經原審少年法庭至現場勘
　　驗屬實，此有現場勘驗筆錄及現場照片五張附該院八十七年度少調字第二三四一
　　號卷可稽，上訴人乙○○亦承認因騎乘機車過失肇事致被上訴人受傷無誤，而上
　　訴人乙○○復因本件車禍涉過失傷害，經原審法院少年法庭裁定交付保護管束確
　　定在案，有原審少年法庭八十八年度少護字第八四號裁定在卷可稽，堪信被上訴
　　人之主張為真實。
五、按因故意或過失不法侵害他人之權利者，負損害賠償責任。又不法侵害他人之身
    體或健康者，對於被害人因此喪失或減少勞動能力，或增加生活上之需要時，應
　　負損害賠償責任。又不法侵害他人之身體、健康者，被害人雖非財產上之損害，
　　亦得請求賠償相當之金額，又無行為能力人或限制行為能力人，不法侵害他人之
　　權利者，以行為時有識別能力為限，與其法定代理人連帶負損害賠償責任。民法
　　第一百八十四條第一項前段、第一百九十三條第一項、第一百九十五條第一項前
　　段、第一百八十七條第一項前段著有明文，上訴人乙○○（七十年五月十日生）
　　於本件車禍事故發生時（八十七年八月八日），係限制行為能力人，而其法定代
　　理人為上訴人丙○○、丁○○，此有戶籍謄本在卷可稽，又上訴人乙○○精神正
　　常，能騎乘機車行駛於道路上，足見其行為時有識別能力而上訴人丙○○、丁○
　　○並未舉證證明對乙○○之監督並未疏懈或縱加以相當之監督而仍不免發生損害
　　，得以免責之事實，自應負連賠償責任。上訴人乙○○騎機車因過失肇禍致被上
　　訴人受傷，應負過失傷害責任，已如前述，被上訴人訴請上訴人乙○○、丙○○
　　、丁○○連帶賠償自屬有據，茲就被上訴人請求賠償之項目及金額審酌如左：
　(一)醫療費用部分：
　　按「傷害保險之保險人，不得代位行使要保人或受益人因保險事故所生對於第三
　　人之請求權。」保險法第一百三十五準用第一百零三條定有明文。又全民健康保
　　險法第八十二條規定：「保險對象因汽車交通事故，經本保險提供醫療給付者，
　　本保險之保險人得向強制汽車責任保險之保險人代位請求該項給付。」固為前開
　　保險法之特別規定而應優先適用，惟機車所有人投保汽車強制責任保險係自民國
　　八十八年一月一日起始施行，故保險對象因機車發生交通事故之日係在八十八年
　　一月一日前者，其受全民健康保險提供醫療給付者，尚無上開全民健康保險法第
　　八十二條規定之適用，而回歸至保險法第一百三十五條準用第一百零三條之規定
　　，亦即加害人不因被害人受全民健康保險之醫療給付而減免其損害賠償責任。被
　　上訴人係於八十七年八月八日受上訴人乙○○騎乘機車不慎致傷，被上訴人主張
　　其支出醫療費用計十四萬二千九百三十四元（包含健保負擔金額與個人給付金額
　　），並提出醫療費用明細表為證，復為上訴人所不爭執，參以前揭說明，上訴人
　　自不得因被上訴人受全民健康保險提供之醫療給付而減免其損害賠償責任。查其
　　中關於被上訴人住院期間所支付之膳食費用二千二百六十元部分，屬是否增加生
　　活上需要費用，非屬醫療費用（此部分應否准許於增加生活上需要之費用部分說
　　明），至超等病房費二萬一千二百八十元部分，被上訴人因本件事故因暈眩、走
　　路不穩、需人扶持、喧鬧場所，可能使其暈眩更加厲害，此有高雄醫學大學附設
　　中和紀念醫院（下稱高醫醫院）覆函在卷可參（見原審卷第五十八頁），是被上
　　訴人住宿超等病房治療之支出尚稱適當，另證明書費三百元，非係因侵權行為所
　　生財產上損害，不得請求賠償（最高法院六十六年六月十一日民庭庭推總會決議
　　參照），其餘醫療復健等支出核屬醫療之必要費用，從而被上訴人請求醫療費用
　　計十四萬零三百七十四元應予准許。
　(二)增加生活上需要之費用部分：
  　被上訴人主張因身體受不法侵害住院期間支付膳食費二千二百六十元，惟查被上
    訴人縱未因傷住院仍需膳食費之支出，且被上訴人亦未能證明上開膳食費之支出
    有超出其平常膳食費用，被上訴人主張因住院支付膳食費用二千二百六十元，請
　　求賠償，不應准許。另被上訴人主張因暈眩，走路不穩而購買「助走器」花費六
　　千元部分，為增加其生活需要費用，此部分上訴人並不爭執，另查被上訴人因暈
　　眩，走路不穩，需人扶持已據高醫醫院函覆在卷如前述，是被上訴人購買助走器
　　花費六千元，為增加生活需要之必要費用，應予准許。（被上訴人其餘請求保母
    費用十八萬元及中藥費用一九二００元，經原審判決其敗訴後，未據上訴，本院
　　不用審究。）
　(三)減少勞動能力部分：
　　(1)被上訴人主張其於：車禍被撞傷時年為三十五歲（五十二年五月十三日生）有
　　　戶籍謄本在卷可稽，以六十歲為退休年齡，尚有二十五年勞動年限，估計減少
　　　百分之四十六點一四之勞動能力，依霍夫曼計算法扣除中間利息後，減少勞動
　　　能力之損害為一千零九十六萬二千六百八十二元。惟查被上訴人因本件車禍受
　　　有頭部外傷合併左側硬腦膜下血腫，併內耳震盪症候群、耳鳴、眩暈、兩側聽
　　　力障礙，現已「右耳重度感音惟失聰」、「內耳迷路震盪並暈眩」，有診斷書
　　　在卷足稽（見原審卷第三十七頁、八十八年雄調字第四五七號卷第七、八頁）
　　　，又據高醫醫院函以據病歷記載：「甲○○於八十八年十二月十五日至本院所
　　　做之聽力檢查顯示右耳為重度感音性聽力障礙，內科治療無法回復聽力，而手
　　　術效果未明，僅能藉由助聽器嘗試是否能改善聽力，但上述方法均無法回復原
　　　來聽力。」有該院九十年五月四日高醫附秘字第一０七七號函在卷可稽，足
　　　認被上訴人右耳重度感音性聽力障礙，已無法回復聽力，另本院向財團法人長
　　　庚紀念醫院函調被上訴人在八十五年間之住院病歷，當時所受之傷害係在頸椎
　　　以下的部份，而本件車禍被上訴人受傷之部位係在頸椎以上，兩者完全無任何
　　　關係。上訴人主張被上訴人現在存留之症狀，係八十五年間車禍所殘存留下之
　　　症狀，尚非可採。又被上訴人於八十八年十二月十九日至八十八年十二月三十
　　　一日係因癲症在高醫醫院住院治療（見該院病歷第十頁背面外放）上訴人主
　　　張據高醫醫院覆函（原審卷第五十八頁），被上訴人另於八十八年十二月十九
　　　日至同年十二月三十一日住院，堪認係在浴室滑倒住院，造成殘存症狀之加重
　　　云云，尚非可取，況高醫醫院已於八十八年十二月十五日據被上訴人病歷及對
　　　被上訴人做聽力檢查鑑定認被上訴人右耳為重度感音性聽力障礙，治療無法回
　　　復聽力，已如前述，雖被上訴人於八十八年十二月十九日因癲住院，並不影
　　　響高醫醫院上述鑑定之結果。被上訴人上述傷害，依勞工殘廢給付標準，中等
　　　度平衡機能障害，其殘廢等級為七級，喪失勞動能力為百分之六十九點二一，
　　　有高醫醫院八十九年八月八日高醫附秘字第一九一一號函在卷足按（原審卷第
　　　五十八頁）被上訴人自行估算其喪失勞動能力為百分之四十六點一四，惟此僅
　　　係被上訴人自行估算且表示願依百分之六十九點二一計算，則本院自應依百分
　　　之六十九點二一計算其減少之勞動能力。
　　(2)本件被上訴人從事保險業務工作，工作性質特殊，未有底薪保障，所得全賴其
　　　業務成績，自不得依勞工保險身份薪資為其勞動能力估算之基準，而應依照被
　　　上訴人近年來從事保險業務工作所得平均估算，始稱公允。上訴人主張不能以
      現有之工作及其收入作為標準，尚非可取，且兩造合意以卷附財政部高雄市國
　　　稅局關於被上訴人八十五年及八十六年度綜合所得稅額證明書資料，其中八十
　　　五年度收入總計為四十三萬四千三百六十六元（營利所得七百四十一元加二千
　　　九百五十二元加執行業務所得一千六百三十四元加薪資所得四十二萬九千零三
　　　十九元）、八十六年度總收入為七十四萬九千一百六十八元（執行業務所得四
　　　百十八元加執行業務所得四千三百七十七元加薪資七十四萬四千三百七十三元
　　　），及富邦人壽保險股份有限公司九十富壽業發字第二七六號函（附本院卷）
　　　證明支付被上訴人八十七年一月至七月薪資等計六十二萬二千零四十元（薪資
　　　所得為三十七萬九千二百二十四元加承攬報酬一十七萬一千一百四十六元加非
　　　經常性所得七萬一仟六百七十元）以上開總金額作為被上訴人從事保險業務工
　　　作從八十五年一月起至八十七年七月份總月數平均額為被上訴人從事保險業務
　　　工作平均每月所得額，則其月所得為五萬八千二百四十四元〔（434,366+749,
　　　168+622,040)÷31](四捨五入) 而被上訴人為五十二年五月十三日生受傷時(
　　　八十七年八月八日）為三十五歲，距強制退休之六十歲年齡，尚二十五年之勞
　　　動能力，被上訴人第一年所減少之勞動能力為四十八萬三千七百二十八元（58
　　　244×12×69.21%四捨五入）依霍夫曼計算法計算上訴人一次所應支付之賠償
　　　總額為七百九十八萬一千三百七十九元[年別５％複式霍夫曼計算法（第一年
　　　不扣除中間利息），其計算式為483728×16.00000000 （此為年之霍夫曼係
　　　數)]=7,981,379元（四捨五入），被上訴人請求減少勞動能力部分以七百九十
　　　八萬一千三百七十九元之範圍內為有理由，應予准許，逾此部分不應准許。
　(四)喪失勞動能力部分：
　　被上訴人主張因本件事故住院治療耗時一個月，致喪失一個月所得十二萬元，查
　　被上訴人住院期間為八十七年八月八日起至八十七年九月五日止及八十八年十二
　　月十九日起至八十八年十二月三十一日止，合計已逾一月，是被上訴人請求因住
　　院而無法工作喪失勞動能力一個月之損失五萬八千二百四十四元之範圍內，為有
　　理由，應予准許。
　(五)交通費部分（此部分亦屬增加生活上之需要）：
　　被上訴人主張行動不便，已失去平衡，自住處至高醫醫院，搭乘計程車來回需三
　　百六十元，赴診三十三次，交通費用總計一萬一千八百八十元。查，本院斟酌被
　　上訴人因系爭事故而走路不穩、暈眩、需人扶持等情，已不適合搭乘公共汽車赴
　　診，是其主張行動不便而搭乘計程車為可採。而自被上訴人住處即高雄市○○街
　　七十一號經民族一路至高醫醫院，共計二點八公里，計程車跳表八十五元另加十
　　元，單程車資九十五元，所需計程車費來回計一百九十元，此有高雄市計程車工
　　會回函在卷可稽，且被上訴人出院後在腦神經外科門診追蹤至八十九年七月十九
　　日止共二十八次，此有高醫醫院覆函在卷可證（見原審卷第五十八頁），是被上
　　訴人請求交通費用部分於五千三百二十元（ 190元×28次＝5320元）之範圍內為
　　可採，應予准許。
　(六)精神慰藉金部分：
  　被上訴人主張因本件事故所受傷害，身心俱疲，日常瑣事皆須母親代勞，遂請求
　　精神慰藉金二百萬元。查非財產上損害之慰藉金數額，究竟若干為適當，應斟酌
　　兩造之身分、地位及經濟狀況，俾為審判之依據。本院審酌被上訴人為保險業務
　　員，平均月所得為五萬八千二百四十四元，而上訴人乙○○國中畢業現以鐵工為
　　業，月入一萬八千元，上訴人丙○○國小畢業亦以鐵工為業，平均月入為二萬多
　　元，上訴人丁○○國中畢業，百貨店店員，月薪一萬多元，被上訴人有土地一筆
　　、房屋一棟，上訴人乙○○、丙○○，丁○○各有汽車一部，分別為兩造陳明，
　　並有財政部財稅資料中心調件明細表在卷可稽及被上訴人因本件傷害所受日常生
　　活不便與精神所受痛苦等一切情狀，認被上訴人請求精神慰藉金以一百萬元為適
　　當。
六、綜上所述，被上訴人依侵權行為之法則，請求上訴人乙○○、丙○○、丁○○連
　　帶賠償醫療費用十四萬零三百七十四元，增加生活上需要費用六千元，減少勞動
　　能力損害七百九十八萬一千三百七十九元，喪失勞動能力損害五萬八千二百四十
　　四元、交通費五千三百二十元及精神慰藉金一百萬元合計九百十九萬一千三百十
　　七元及自起訴狀繕本最後送達上訴人翌日（即八十八年三月十日）起至清償日止
　　，按週年利率百分之五計算之利息之範圍內為有理由，應予准許，逾此部分之請
　　求，為無理由，原審所命給付於上開九百十九萬一千三百十七元本息之範圍內為
　　上訴人敗訴之判決，核無不當，上訴論旨，求為廢棄原判決此部分，應屬無理由
　　，予以駁回，至超過部分，原審為上訴人敗訴判決，即有未合，上訴論旨，求為
　　廢棄，為有理由，應由本院就此部分連同假執行之宣告予以廢棄，並駁回被上訴
　　人此部分在第一審之訴及假執行之聲請。
七、據上論結，本件上訴為一部有理由，一部無理由，應依民事訴訟法第四百四十九
　　條第一項、第四百五十條、第七十九條但書、第八十五條第二項，判決如主文。
中　　　華　　　民　　　國　　九十一　　年　　　三　　　月　　 十三 　　 日
　　　　　　　　　　　　　　　　　　　臺灣高等法院高雄分院民事第三庭
~B1審判長法官　張國彬
~B2法　　　官　鄭月霞
~B3法　　　官　張明振
右為正本係照原本作成。
如對本判決上訴，須於判決送達後二十日內向本院提出上訴狀，未表明上訴理由者，
，應於上訴後二十日內向本院提出理由書（均須按他造當事人之人數附繕本）。上訴
時應提出委任律師或具有律師資格之人之委任狀，並依附註條文規定辦理。
中　　　華　　　民　　　國　　九十一　　年　　　三　　　月　　 十五　　 日
~B法院書記官　劉博文
附註：
民事訴訟法第四百六十六條之一：
對於第二審判決上訴，上訴人應委任律師為訴訟代理人，但上訴人或其法定代理人具
有律師資格者，不在此限。
上訴人之配偶、三親等內之血親、二親等內之姻親，或上訴人為法人、中央或地方機
關時，其所屬專任人員具有律師資格並經法院認為適當者，亦得為第三審訴訟代理人。
第一項但書及第二項情形，應於提起上訴或委任時釋明之。
                                                                      ＱＦ
